【裁判字號】    97,易,909
【裁判日期】    970620
【裁判案由】    詐欺
【裁判全文】
臺灣臺北地方法院刑事判決               97年度易字第909號
公  訴  人  臺灣臺北地方法院檢察署檢察官
被      告  乙○○
上列被告因詐欺案件，經檢察官提起公訴（97年度偵字第349 號
），本院判決如下：
    主  文
乙○○無罪。
    理  由
一、公訴意旨略以：被告乙○○預見將帳戶提供不相識之人，可
    能幫助犯罪集團掩飾或隱匿重大犯罪所得財物，且一般民眾
    前往金融機構申辦帳戶並無任何特殊之限制，倘為合法收入
    ，本可自行開設帳戶使用，無任意向不相識之人收購之必要
    ，竟仍不違背其本意，基於幫助詐欺之不確定故意，於民國
    95年5 月4 日前往中國信託商業銀行（下稱中信銀行）公館
    分行開設帳號000000000000000 號之存款帳戶後，於不詳時
    、地，將前述存款帳戶之存摺、金融卡及提款密碼，提供給
    詐騙集團作為犯罪之用。嗣該詐騙集團成員於95年8 月13日
    上午11時許，假裝為中華電信公司人員，撥打電話向甲○○
    ○訛稱：因其欠繳電話費，須撥打電話有關人員洽詢云云，
    致甲○○○不疑有他而依指示輾轉向真實姓名、年籍不詳自
    稱「王俊銘」、「蘇俊勝」警官等其他詐騙集團成員洽詢相
    關事宜，再由「蘇俊勝」向甲○○○佯稱：其於96年間，曾
    在臺北縣板橋市申辦一彰化銀行帳號0000000000000000號帳
    戶，用以辦理電話費扣繳，於同年5 月4 日因餘額不足無法
    扣繳，須匯新臺幣（下同）180 萬元至乙○○上開帳戶云云
    ，甲○○○認為事態有異，遂於同日下午3 時24分許，至永
    豐商業銀行士東分行試匯10元至乙○○前述帳戶中，並向警
    方報案，使該帳戶列管警示後，該詐騙集團始未能得手。綜
    上，因認被告涉犯刑法第30條第1 項、第339 條第1 項之幫
    助詐欺取財罪嫌等語。
二、按犯罪事實應依證據認定之，無證據不得推定其犯罪事實；
    而不能證明被告犯罪者，應諭知無罪之判決，刑事訴訟法第
    154條第2項、第301條第1項分別定有明文。又事實之認定，
    應憑證據，如未能發現相當證據，或證據不足以證明，自不
    能以推測或擬制之方法，為裁判基礎；且認定犯罪事實所憑
    之證據，雖不以直接證據為限，間接證據亦包括在內，然而
    無論直接證據或間接證據，其為訴訟上之證明，須於通常一
    般之人均不致有所懷疑，而得確信其為真實之程度者，始得
    據為有罪之認定，倘其證明尚未達到此一程度，而有合理之
    懷疑存在而無從使事實審法院得有罪之確信時，即應由法院
    為諭知被告無罪之判決，亦經最高法院40年台上字第86號、
    76年度台上字第4986號著有判例意旨可資參照。
三、本件公訴意旨認被告涉犯幫助詐欺取財罪嫌，無非係以被告
    自承開設有前述中信銀行金融帳戶、被害人甲○○○證述其
    受詐騙之情形，並有永豐商業銀行士東分行匯款委託書、中
    信銀行函文檢附開戶資料及帳戶歷史交易查詢資料等件資為
    論據。而經本院訊問後，被告則堅詞否認有何公訴意旨所指
    之犯行，辯稱：伊開設該帳戶原係欲供存款之用，後來因伊
    之男友簡廷倫之姐簡吟伶在寶華銀行永和分行上班，伊即將
    自己與男友擺攤之工作收入存入寶華銀行之帳戶，因此中信
    銀行之帳戶從未使用，密碼亦與存摺、提款卡放在一起，伊
    累積至今已有20餘萬元之存款，不可能將該帳戶販賣或提供
    與他人使用，該帳戶存摺、提款卡等物原放在機車置物箱內
    ，某日卻遭人撬開，伊當時急於補貨擺攤，過幾日發現機車
    置物箱損壞而前往修理時，早已遺忘存摺、提款卡等物均已
    遺失之事，才未前往警局報案等語。
四、經查：
  (一)某詐騙集團成員於95年8 月13日上午11時許，假裝為中華電
    信公司人員，撥打電話向甲○○○訛稱：因其欠繳電話費，
    須撥打電話有關人員洽詢云云，致甲○○○不疑有他而依指
    示輾轉向真實姓名、年籍不詳自稱「王俊銘」、「蘇俊勝」
    警官等其他詐騙集團成員洽詢相關事宜，再由「蘇俊勝」向
    甲○○○佯稱：其於96年間，曾在臺北縣板橋市申辦一彰化
    銀行帳號0000000000000000號帳戶，用以辦理電話費扣繳，
    於同年5 月4 日因餘額不足無法扣繳，須匯180 萬元至乙○
    ○前述帳戶云云，甲○○○認為事態有異，遂於同日下午3
    時24分許，至永豐商業銀行士東分行試匯10元至乙○○上揭
    帳戶中，並向警方報案，使該帳戶列管警示後，該詐騙集團
    始未能得手等情，業據證人即被害人甲○○○於警詢時證述
    屬實，並有永豐商業銀行士東分行匯款委託書、中信銀行函
    文檢附開戶資料及帳戶歷史交易查詢資料等件在卷可稽，且
    為被告所不爭執，此部分事實堪以認定，合先敘明。
  (二)被告辯稱自己與男友擺攤之工作收入，迄今已有20餘萬元，
    均將之存入寶華銀行之帳戶內，自己所有中信銀行之帳戶從
    未使用等情，業據提出寶華銀行000000000000號存摺往來明
    細報表為證（本院卷第27-35 頁），由該報表顯示，被告自
    95年起陸續有存款存入該帳戶，截至本件被害人甲○○○遭
    詐騙而未遂之當日，已有20萬餘元之存款，存款迄今仍持續
    累積中。而依中信銀行所提供被告所有前述帳戶之歷史交易
    查詢表（偵卷第18頁），顯見被告自95年5 月4 日開設系爭
    帳戶而存入100 元後，即未有存款、提款之任何記錄，直至
    被害人甲○○○遭詐騙前之96年8 月8 日，始有存款再提款
    200 元之記錄，則被告辯稱該中信銀行之帳戶從未使用，密
    碼亦與存摺、提款卡放在一起等情，即屬有據。綜此，被告
    既有正常之工作收入，本件案發當時亦已累積20餘萬元之存
    款，則被告有無以市場行情約數千元之代價將系爭帳戶販賣
    予他人使用，即非無疑。
  (三)證人即被告男友之姐簡吟伶，業於本院審理時結證稱：「（
    問：被告有帳戶變成警示戶，你是否知道？）答：我知道，
    因為被告後來都在我們寶華銀行往來，他的工作收入都存在
    我們銀行帳戶，有一天她的提款卡忽然不能使用，就來問我
    為何會這樣，我就幫他查詢，結果發覺他的帳戶已被通報為
    警示帳戶。（問：知道後你如何處理？）答：我有詢問我們
    主管，因為這是總行通報的，我有打電話去問總行，總行幫
    我查詢，發現是中國信託通報過來的。我有告訴被告，請他
    去警察局處理這件事情。（問：你跟被告說她的帳戶變成警
    示帳戶時，被告有何反應？）答：我請被告去北投警察局問
    ，但我現在記不清楚是否為北投警察局，看是發生什麼事，
    被告說她會去處理。... （問：如何知道寶華銀行的資金來
    源？）答：我弟弟是擺地攤的，收入都是現金，弟弟會委託
    我拿現金到銀行存入被告的戶頭。（問：你有無帶寶華銀行
    的戶頭？）答：沒有，錢已經被凍結了，約有20多萬元。我
    們只能等警示帳戶解除後，才能處理。帳戶存摺目前仍在被
    告那裡，回去之後列印內頁資料，再呈報鈞院。綜此，由證
    人簡吟伶之證詞，顯見被告係在發現自己所有寶華銀行之帳
    戶不能提款，始透過證人簡吟伶知悉自己所開設之中信銀行
    帳戶已被列為警示帳戶，則被告有無公訴意旨所指將系爭帳
    戶販賣或提供與他人使用之犯行，亦非無疑。
  (四)公訴意旨雖謂被告關於系爭帳戶遺失一事前後供述不一，且
    對於機車遭撬開卻未報警之供述與常情有違，顯見被告係將
    系爭帳戶交付他人使用云云。惟查，按被告否認犯罪事實所
    持辯解縱使不能成立，除非有確實證據足以證明對於被告犯
    罪已無合理之懷疑外，不能遽為有罪之認定，刑事訴訟法規
    定被告有緘默權，被告基於「不自證己罪原則」，既無供述
    之義務，亦無真實陳述之義務，同時亦不負自證清白之責任
    ，不能因被告未能提出證據資料證明其無罪，即認定其有罪
    。至法院審理刑事案件，檢察官之地位與民事原告地位相當
    ，對於控訴被告犯罪事實之證明責任，自包括提出證據之責
    任與使審理事實之法院相信被告有犯罪事實之心證責任，必
    須使法院無合理之懷疑，始得認定被告有罪。本件被告並無
    動機販賣系爭帳戶與他人使用，已如前述，檢察官所提證據
    即尚未使法院達到「通常一般人均毫無合理懷疑」之確信程
    度。且被告於警詢、偵訊及本院審理時，均一再供稱係於擺
    地攤批貨之時所遺失，並未有前後供述不一之情況，至於被
    告所供關於發現遭竊時間、隨同遺失物品及修理機車地點等
    細節雖有不一致之情況，亦屬人情之常。況被告於本院審理
    時，即主動希望傳喚機車行老闆到庭作證，並已提供機車行
    所在地址，係因該車行幾月前才頂替與他人，被告無從知悉
    原來機車行老闆所居之地址，而經本院電話通知又遲無回應
    （此有瑋成車業行名片及本院公務電話記錄在卷可證，本院
    卷第27、38、39頁），始未能傳喚該證人到庭作證，顯見被
    告確實可能係因機車置物箱遭人撬開，為人取走其內系爭帳
    戶之存摺、提款卡及密碼等物而持以詐騙他人，被告係因擺
    攤工作忙碌，兼以智識程度不高，才會有誤認案發經過而前
    後供述不一之情況，尚難據此認定被告有本件犯行。
五、綜上所述，本件被告所有前述中信銀行帳戶存摺、提款卡、
    密碼既可能係因遭竊而遭人盜用，且被告並無販賣前述帳戶
    供他人使用之動機與目的，即有合理懷疑存在，則公訴人所
    舉之證據，尚無法證明被告確有幫助詐欺取財之犯意。本院
    對於卷內訴訟資料經逐一剖析，參互審酌，尚無從獲得有罪
    之心證，參照前述法律規定及判例意旨所示，應諭知被告無
    罪之判決，以示慎斷。
據上論斷，應依刑事訴訟法第301條第1項，判決如主文。
本案經檢察官高怡修到庭執行職務。
中    華    民    國    97    年    6     月    20    日
                  刑事第六庭  審判長法  官  周占春
                                    法  官  林晏如
                                    法  官  林孟皇
本正本證明與原本無異。
如不服本判決，應於判決送達後10日內向本院提出上訴狀（應抄
附繕本）。告訴人或被害人如對於本判決不服者，應具備理由請
求檢察官上訴，其上訴期間之計算係以檢察官收受判決正本之日
期為準。
                                    書記官  宋德華
中    華    民    國    97    年    6     月    20    日


司法院資訊處製作；財團法人民間司法改革基金會備份。
